【裁判字號】    89,台上,1866
【裁判日期】    890817
【裁判案由】    拆屋還地
【裁判全文】
最高法院民事判決                              八十九年度台上字第一八六六號
    上  訴  人  辛 ○ ○
                庚○○○
                己 ○ ○
                丙 ○ ○
                丁 ○ ○
                戊 ○ ○
                乙 ○ ○
    共      同
    訴訟代理人  陳 銘 堂律師
    被 上訴 人  甲 ○ ○
右當事人間請求拆屋還地事件，上訴人對於中華民國八十九年一月四日台灣高等法院
第二審更審判決（八十七年度重上更(一)字第一五○號），提起上訴，本院判決如左：
    主  文
原判決除假執行部分外廢棄，發回台灣高等法院。
    理  由
本件被上訴人主張：上訴人辛○○與上訴人庚○○○、己○○、丙○○、丁○○、戊
○○、乙○○（下稱庚○○○等六人。庚○○○等六人即為第一審共同被告鄭樹榮之
承受訴訟人）共有之門牌號碼台北市○○路○段一一七巷十九號房屋（下稱系爭十九
號房屋），及上訴人庚○○○等六人共有之同巷二十一號房屋（下稱系爭二十一號房
屋），分別無權占有伊及其他共有人所有系爭坐落台北市○○段○○段第一○四地號
、第一○四之二地號土地內如原判決附圖（下稱附圖）紅色所示Ａ１、Ａ２、Ｂ部分
之土地並獲有相當於租金之不當得利等情，爰依民法第七百六十七條、第一百七十九
條規定，求為命上訴人分別將各該占用部分土地上之房屋拆除，交還基地予伊及其他
共有人全體，並分別給付伊如原判決附表（下稱附表）所示五年損害金總額及自訴狀
繕本送達翌日（民國八十三年三月六日）起再按年算付損害金之判決（關於被上訴人
對第一審共同被告周世陽、李桂玉為請求部分，經第一審判決被上訴人敗訴後，因被
上訴人已於原法院撤回對周世陽之起訴及撤回對李桂玉之上訴而告確定）。
上訴人則以：系爭二十一號房屋，係由原始所有權人李林加向系爭土地原地主劉游玉
珠承租該基地所建，房屋嗣後輾轉由鄭樹榮取得所有權，鄭樹榮死亡後，由上訴人庚
○○○等六人繼承，庚○○○等六人對基地即有租賃權存在。另系爭十九號房屋所使
用之基地，係鄭金水在日據時代向原地主劉游玉珠承租，鄭金水死亡後，由其繼承人
即鄭樹榮及上訴人辛○○繼續承租，故庚○○○等六人及辛○○對基地亦有租賃之正
當權源存在。被上訴人既未至上訴人處所收取，又未通知伊等給付租金，自不得以伊
等未給付租金為由終止本件租賃契約。此外歷屆屋主並未與原地主劉游玉珠或其後手
約定「租地須知」條款或收回基地特約條款，被上訴人更無權引用該條款為終止租賃
契約之依據等語，資為抗辯。
原審廢棄第一審所為被上訴人敗訴部分之判決，改判如其聲明，係以：系爭台北市○
○段○○段第一○四號、第一○四之二號土地為被上訴人及其他共有人所有，並為上
訴人所有系爭十九號、二十一號房屋分別占用如附圖紅色所示Ａ１、Ａ２、Ｂ部分，
而系爭土地之原地主均為劉游玉珠等事實，有兩造不爭執之土地登記簿謄本、第一審
勘驗筆錄、台北市建成地政事務所複丈成果圖（即附圖）、及建築改良物登記簿謄本
、不動產權利移轉證書、建築改良物所有權狀等件可稽，上訴人雖以對系爭土地有租
賃關係存在等前開情詞為抗辯，惟查上訴人所提出系爭十九號房屋之三紙地租收據，
被上訴人已否認為真正，上訴人既未就該等地租收據上劉游玉珠、劉偉舜之印文是否
為真正予以證明，且第一紙收據上記載之地主竟為劉游玉珠及劉偉舜，該三紙收據上
領收租金之印文或方或圓又不相同，復未載明劉偉舜係代理劉游玉珠出租系爭土地之
旨，上訴人對之均未予以澄清，即難憑以認定兩造間就系爭十九號房屋占用之基地有
租賃關係存在。至證人鄭國明之證詞：「（地）向劉游玉珠租的，……我母親說的。
」及證人鄭鐘鴻之證詞：「我聽我爸爸說我們有繳地租。」均係傳聞證據，被上訴人
亦否認其真正，自非可採。另證人張秀金（即李林加之女）所證：「（土地向誰租的
，有無訂契約﹖）有，有一本簿子。」「我媽媽訂的，我有看過那本簿冊。」等語，
因與上訴人所提出上開地租收據係屬「紙張」（單張紙張，非簿冊）之形式有出入，
顯非真實而不可採。此外上訴人並未舉證證明兩造間就系爭十九號、二十一號房屋占
用之系爭土地有租賃關係存在，足認渠等此部分之抗辯為無可採。又縱認地租收據為
真正，然依地租收據背面所載「租地須知」第二條：「承租人如積欠租金超過六個月
以上時，應聽從地主收回土地。」第四條：「非經地主同意，承租人不得將承租土地
分租或轉讓他人。」第五條：「承租人如欲在承租土地內添建、改建、或大修繕時，
應先提出圖樣，經地主同意，始可修建，如未經地主同意，不得自擅修建。」第七條
：「如因承租人不履行右列各項時，地主得隨時通知收回承租土地，承租人應於接到
通知一個月內自行拆卸地上建築物，交還土地。」等約定，經查因上訴人有積欠租金
超過六個月、擅自分租、轉讓及修建等違反各該特約條款之情形，則被上訴人依該租
地須知第七條約定，向上訴人終止租約、收回土地（指十九號房屋之基地），亦屬有
據。是上訴人既未能證明系爭十九、二十一號房屋占有被上訴人之共有土地有何正當
權源，即不能徒憑該房屋已辦妥保存登記，而推定對房屋之基地有租賃權存在。末查
系爭土地位於台北市○○路段，爰斟酌系爭建物非高樓，其建材為加強磚造，四周建
物破舊，及一一七巷、一二九巷口靠近八線道大馬路，交通出入尚稱方便等一切情況
，認以系爭土地申報總價年息百分之五計算每年租金額為適當。準此，被上訴人主張
：上訴人所有之系爭房屋，分別無權占有伊及其他共有人所有系爭土地內如附圖紅色
部分所示Ａ１、Ａ２、Ｂ部分土地，爰依民法第七百六十七條規定請求上訴人拆屋還
地，及依民法第一百七十九條規定，請求上訴人返還如附表所示五年相當於土地租金
損害之利得之九分之一，及再按年算付損害金，洵屬有據等詞，為其判斷之基礎。
查當事人提出之私文書，如他造當事人有爭執者，應先證其真正，始有形式上之證據
力。本件被上訴人所引用地租收據三紙背面記載之「租地須知」部分，係屬私文書，
上訴人既否認其真正，辯稱：並無該「租地須知」之約款云云（見一審卷第九頁、第
九九頁，原審卷第一宗第六八頁、第七三頁及第二宗第三四頁、第五三頁、第一一五
頁、第一三八頁），原審未待被上訴人舉證證明其真正，即採為被上訴人有利之認定
，已難謂合。且上訴人一再辯稱：依法登記之建地，如基地屬於他人所有，無論日據
時期或光復後迄今，均需獲得地主之同意，方能辦理建物登記，是依法足以認定伊等
對系爭基地有租賃權存在等語（見原審卷第一宗第五四頁、第六七頁及第二宗第二八
頁、第一一一頁），原審未遑詳加調查審認，遽以前揭理由為上訴人不利之判決，亦
嫌速斷。另查上訴人迭次抗辯：台北市建成區民眾服務站於四十六年受理原地主劉游
玉珠聲請調高承租人鄭金水、鄭謹等二十二人基地租金所作成之調解紀錄抄件為真正
，業經持有該調解紀錄原本之鄰地承租人許快之子王家義結證在卷，再依據台北市大
同區民眾服務社八十五年一月八日函覆原法院：「主旨：前建成區民眾服務站於四十
六年五月二日受理劉游玉珠調解紀錄及有關卷宗因年代久遠及行政區調整後，該卷宗
已銷毀。」可證鄭金水對系爭土地與原地主劉游玉珠確有不定期租賃關係等語，並提
出上開調解紀錄影本一件為證（見一審卷第二三九頁，更審前原法院重上字第二宗第
三二頁反面至第三四頁反面及第一五一頁，原審卷第二宗第四七頁、第一三四頁），
原審對此攸關被上訴人是否得以上訴人無權占有為由，請求上訴人拆屋還地及給付相
當於租金之損害金之重要防禦方法，未在判決理由書項下記載其取捨意見，自有判決
理由不備之違法。上訴論旨，指摘原判決不當，求予廢棄，非無理由。
據上論結，本件上訴為有理由，依民事訴訟法第四百七十七條第一項、第四百七十八
條第一項，判決如主文。
中      華      民      國    八十九    年      八      月     十七     日
                              最高法院民事第八庭
                                  審判長法官  蘇  茂  秋
                                        法官  徐  璧  湖
                                        法官  曾  煌  圳
                                        法官  李  慧  兒
                                        法官  謝  正  勝
      右正本證明與原本無異
                                              書  記  官
中      華      民      國    八十九    年      八      月    三十一    日


司法院資訊處製作；財團法人民間司法改革基金會備份。
